---
title: "Seleção de Modelos de Regressão - Parte 2"
author: "Fernado Bispo, Jeff Caponero"
format:
    pdf:
      toc: true
      toc-title: Sumário
      colorlinks: true
      documentclass: report
      papersize: letter
      number-sections: false
      geometry:
        - top=30mm
        - left=30mm
        - right=20mm
        - bottom=20mm
        - heightrounded
      fig-pos: "H"
      fig-align: center
      lang: pt-BR
      # fontfamily: libertinus
      fontsize: 12pt
      include-in-header:
      - text: |
          \usepackage{caption}
          \usepackage{fontspec}
          \usepackage{xcolor}
          \usepackage{indentfirst}
          \captionsetup[table]{name=Tabela}
---

```{r pacotes}
#| echo: false
#| warning: false


# PACOTES ----

if (!require(pacman)) install.packages("pacman")

pacman::p_load(tidyverse,  janitor, stargazer,  sjmisc, summarytools,
               kableExtra, moments, ggpubr, formattable, gridExtra, 
               glue, corrplot, sessioninfo, readxl, writexl, ggthemes,
               patchwork,  plotly, lmtest, olsrr, gglm, ggplot2, rigr,
               tidymodels, GGally, skimr, performance, gtsummary)



summarytools::st_options(lang = "pt")
options(OutDec=",") 

``` 


```{r dados1}
#| echo: false
#| warning: false

## Dados 1 - Import ----

dados <- stackloss

### Arrumação ----
dados <- dados|>
  janitor::clean_names()

# Transformando as variaveis e mudando as unidades de medida.
dados1 <- dados|>
  mutate(
    acid_conc = acid_conc/10+50,
    stack_loss = stack_loss/10
  )
```


# Apresentação

O relatório desta semana está dividido em duas atividades. Na primeira foi analisado um banco de dados sobre uma industria que realiza a oxidação de amônia, para o qual por meio de técnicas de regressão linear múltipla se elaborou um modelo para determinar a perda de amônia no processo. Na segunda atividade, se buscou determinar a quantidade de água perdida do solo, evaporação do solo, com base em mum banco de dados sobre propriedades do solo e do ar associadas. Nesta segunda atividade também foram utilizadas técnicas de regressão linear múltipla.

# Atividade 1

## Introdução
Com base nos dados disponibilizados no *dataset* "stackloss" (do R base), que apresenta dados de 21 dias de operação de um indústria que realiza oxidação de amônia ($NH_3$) em ácido nítrico ($HNO_3$). O ácido nítrico produzido é absorvido na torre de absorção contracorrente. As informações disponíveis na base de dados referem-se a:  

::: incrementyal
- **Air fow**: que representa a taxa de operação da indústria (corrente de ar refrigerado);  
- **Water Temp**: é a temperatura de resfriamento da água que circula nos canos da torre de absorção;  
- **Acid.Conc.**: é a concentração do ácido [em porcentagem, após tratamento]; e  
- **stack.loss** (variável dependente) é o percentual (após tratamento) de amônia introduzida no processo industrial que escapa da absorção (representando uma medida(inversa) de eficiência total da indústria).  
:::

Com base nestes dados, objetiva-se:


1. Ajustar um modelo linear múltiplo completo para estes dados. Avaliando as estimativas dos parâmetros, os resíduos e a influência das observações no ajuste do modelo, incluindo leverage, distância de Cook, DFBETAs, DFFITs e COVRATIOs.  

2. Avaliar a partir de regressão parcial e dos resíduos parciais as variáveis no modelo, bem como o pressuposto de normalidade do resíduos.

## Resultados

### Análise descritiva dos dados

É possivel realizar uma descrição prévia dos dados por meio de medidas de resumo e de gráficos do tipo box-plot como vê-se a seguir:


```{r tab1:MedRes}
#| echo: false
#| warning: false

dados1|>
  rename(
    "Fluxo de Ar" = air_flow,
    "Temperatura da Água" = water_temp,
    "Concentração de HNO3" = acid_conc,
    "Amônia Perdida" = stack_loss
  )|>
  summarytools::descr(
    stats = c("min", "q1", "med", "mean","q3", "max",  "sd", "cv", "Skewness", "Kurtosis"),
    justify = "c",
    style = "rmarkdown",
    transpose = T
  )|>
  kbl(
    caption = "Medidas Resumo dos dados",
    digits = 2,
    format.args=list(big.mark=".", decimal.mark=","),
    align = "c", 
    row.names = T, 
    booktabs = T
  )|>
  column_spec(1, bold = T)|>
  kable_styling(
    full_width = F,
    position = 'center', 
    latex_options = c("striped", "HOLD_position", "scale_down")
  )|>
  kable_material()
```



```{r fig3:BoxPlot2}
#| echo: false
#| warning: false
#| fig-height: 4.5
#| fig-width: 6

# BoxPlot ----
{
## b1 volume de ar----
b1 <- dados1|>
  ggplot(aes(y = air_flow)) +
  geom_boxplot(col="darkblue", fill="skyblue", alpha = 0.5)+
  labs(
    title = "Fluxo de Ar",
    x = "",
    y = "m³"
  )+theme_minimal(base_size = 7.5)

## b2 Temperatura da água ----
b2 <- dados1|>
  ggplot(aes(y = water_temp)) +
  geom_boxplot(col="darkblue", fill="skyblue", alpha = 0.5)+
  labs(
    title = "Temperatura da Água",
    x = "",
    y = "ºC"
  )+theme_minimal(base_size = 7.5)

## b3 Concentração de HNO_3 ----
b3 <- dados1|>
  ggplot(aes(y = acid_conc)) +
  geom_boxplot(col="darkblue", fill="skyblue", alpha = 0.5)+
  labs(
    title = "Concentração de HNO3",
    x = "",
    y = "g/L"
  )+theme_minimal(base_size = 7.5)

## b4 Perda ----
b4 <- dados1|>
  ggplot(aes(y = stack_loss)) +
  geom_boxplot(col="darkblue", fill="skyblue", alpha = 0.5)+
  labs(
    title = "Amônia Perdida",
    x = "",
    y = "Porcentagem"
  )+theme_minimal(base_size = 7.5)

b1 + b2 + b3 + b4 + 
  plot_layout(ncol = 2) + 
  plot_annotation(
    title = "Figura 1: BoxPlot das variáveis em análise.",
    tag_levels = c("A", "2"))&
   theme(
     legend.position = "none",
     plot.tag.position = c(1, 0),
     plot.tag = element_text(size = 12, hjust = 1, vjust = -2.2)
   )
}

```

Nota-se uma assimetria nos dados apresentados e algumas observações que podem ser descritas como *outliers*. Entretanto é possivel propor um modelo de regressão como se segue.



